ACORDAO-COMPLETO-2579373

ACÓRDÃO 528/2023 ATA 11/2023 - PLENÁRIO

Vistos, relatados e discutidos estes autos de acompanhamento da desestatização, por meio de arrendamento portuário, dos terminais MAC15 e MAC16, em Maceió; POA02 e POA11, em Porto Alegre; REC09, em Recife; RDJ06, no Rio de Janeiro; RIG10 e RIG71, em Rio Grande/RS; VDC04, em Barcarena/PA; e SSZ33E, em Santos;
ACORDAM os Ministros do Tribunal de Contas da União, reunidos em Sessão Plenária, ante as razões expostas pelo Relator, em:
9.1. dispensar o exame da documentação relativa aos arrendamentos VDC04, POA02, POA11 e MAC15, nos termos do art. 2º, §§ 1º e 5º, da Instrução Normativa TCU 81/2018, informando ao Ministério de Portos e Aeroportos e à Agência Nacional de Transportes Aquaviários que os processos de arrendamento desses terminais podem ser ultimados, sem prejuízo da atuação posterior do Tribunal em processos de controle externo de outra natureza, se necessário;
9.2. determinar ao Ministério de Portos e Aeroportos e à Agência Nacional de Transportes Aquaviários que, antes da publicação do edital de desestatização do terminal RIG71, revise o os custos unitários paramétricos dos itens tombador 90t (plataforma para toco, truck, carretas, "Romeu e Julieta", bitrem e rodotrem) , correias 600 t/h, elevadores 600 t/h e elevador de caçambas, modelo 750 x 24, de 600 t/h, com base em estimativas atualizadas e que considere o seu efeito na relação entre ativo existente e ativo total, em obediência ao art. 6º do Decreto 8.033/2013;
9.3. informar o teor desta deliberação ao Ministério de Portos e Aeroportos, bem como à Agência Nacional de Transportes Aquaviários; e
9.4. restituir os autos à AudPortoFerrovias para continuidade do feito em relação à análise da desestatização dos terminais SSZ33E, RDJ06, MAC16, RIG10 e REC09.

Análise sobre a desestatização, por meio de arrendamento portuário na modalidade simplificada, dos terminais denominados MAC15 e MAC16, localizados no porto organizado de Maceió/AL; dos terminais POA02 e POA11, situados no porto de Porto Alegre/RS; da área REC09, localizada no Porto de Recife/PE; do terminal RDJ06, localizado no porto do Rio de Janeiro/RJ; das áreas RIG10 e RIG71, localizadas no Porto de Rio Grande/RS; do terminal VDC04, situado no Porto de Vila do Conde/PA; e ainda do terminal SSZ33E, localizado no Porto de Santos/SP.

Agência Nacional de Transportes Aquaviários; Ministério da Infraestrutura.

3. Interessados/Responsáveis: não há.

13.1. Ministros presentes: Bruno Dantas (Presidente), Walton Alencar Rodrigues (Relator), Benjamin Zymler, Vital do Rêgo, Jorge Oliveira, Antonio Anastasia e Jhonatan de Jesus.
13.2. Ministros-Substitutos presentes: Augusto Sherman Cavalcanti, Marcos Bemquerer Costa e Weder de Oliveira.

WALTON ALENCAR RODRIGUES

Adoto, como relatório, a instrução elaborada no âmbito da AudPortoFerrovia, que contou com a anuência dos dirigentes da unidade técnica (peças 72-74) .
"INTRODUÇÃO
Cuidam os autos de análise sobre a desestatização, por meio de arrendamento portuário na modalidade simplificada, dos terminais denominados MAC15 e MAC16, localizados no porto organizado de Maceió/AL; dos terminais POA02 e POA11, situados no porto de Porto Alegre/RS; da área REC09, localizada no Porto de Recife/PE; do terminal RDJ06, localizado no porto do Rio de Janeiro/RJ; das áreas RIG10 e RIG71, localizadas no Porto de Rio Grande/RS; do terminal VDC04, situado no Porto de Vila do Conde/PA; e ainda do terminal SSZ33E, localizado no Porto de Santos/SP, cujos extratos de planejamento de desestatização dos projetos foram encaminhados ao TCU e constam das peças 3 a 11 e 14.
Salienta-se que, conforme disposições da Medida Provisória 1.154/2023, foi criado o Ministério de Portos e Aeroportos por desmembramento do então Ministério da Infraestrutura (MInfra) . Assim, eventuais remissões que sejam feitas ao MInfra nesta instrução aplicam-se, atualmente, ao Ministério de Portos e Aeroportos.
HISTÓRICO
Os dez empreendimentos mencionados já tiveram seus respectivos extratos encaminhados a este Tribunal e, por serem todos realizados na modalidade simplificada de arrendamento, tiveram suas análises preliminares realizadas conjuntamente.
Na primeira instrução preliminar desta unidade técnica, foi proposta a dispensa da análise de mérito das desestatizações dos terminais VDC04, POA02, POA11, RDJ06, MAC15, MAC16, RIG10 e REC09, com fundamento no art. 2º, §§ 1º e 5º da IN-TCU 81/2018, restringindo o escopo do presente processo à análise da desestatização dos terminais RIG71 e SSZ33E.
Posteriormente, foi emitido despacho do Ministro Relator (peça 24) , no qual destacou-se que os extratos encaminhados não continham informações suficientes para que o Tribunal exercesse, em sua plenitude, a competência de fiscalizar os processos de desestatização realizados pela Administração Pública federal. Nesse expediente foi destacada a necessidade de avaliação, ainda que sucinta, de elementos capazes de comprovar a ausência de potenciais riscos nas desestatizações ora em análise.
Diante disso, foi determinada pelo Ministro Relator a realização de diligência ao Ministério de Portos e Aeroportos para que apresentasse documentação complementar relativa aos terminais VDC04, POA02, POA11, RDJ06, MAC15, MAC16, RIG10 e REC09, como, por exemplo, os estudos de viabilidade técnica, econômica e ambiental, os extratos de audiência pública, as minutas de contrato de arrendamento, os editais de leilão de arrendamento, as notas técnicas, dentre outros que possibilitem a adequada manifestação da unidade técnica.
Com base nessas informações prestadas, no que se segue será realizada manifestação complementar desta unidade técnica quanto às desestatizações dos terminais citados.
Além disso, será efetuada a análise de mérito dos estudos relativos ao arrendamento do terminal RIG71.
EXAME TÉCNICO
I. Manifestação relativa à seleção dos terminais a serem analisados nos presentes autos
O processo em tela é regido pela Instrução Normativa (IN) -TCU 81/2018, que define os ritos processuais desta fiscalização. Conforme destacado na primeira instrução preliminar, a referida IN estabelece que o controle das desestatizações deve observar o princípio da significância, de acordo com critérios de materialidade, relevância, oportunidade e risco.
A análise e a elaboração de relatório para os processos de desestatização, em observância aos requisitos procedimentais previstos nos normativos que regem a matéria (ISSAI 400/4000, Normas de Auditoria do TCU, IN-TCU 81/2018, Resolução-TCU 315/2020 e Portaria-Segecex 17/2020) , em conjunto com os outros processos previstos no plano operacional, devem ser racionalizadas para se adequar à capacidade operacional disponível na unidade técnica do TCU. 
Por conseguinte, a análise de processos de desestatização de menor materialidade, relevância, oportunidade e risco, pode se mostrar inoportuna, vez que impacta negativamente na avaliação pormenorizada de arrendamentos de maior risco, tendo-se em conta a observância dos prazos previstos no art. 9º da IN-TCU 81/2018, repercutindo negativamente no andamento dos trabalhos já em execução.
Na primeira instrução preliminar foi destacado que, recentemente, no âmbito do TC Processo 034.448/2020-9, foi prolatado o Acórdão 2795/2020-TCU-Plenário, de relatoria do Ministro Bruno Dantas, no qual esta Corte já se pronunciou pelo arquivamento, por baixa materialidade, do terminal PEL01, tendo em vista sua inserção em contexto de baixo risco e materialidade quando comparado a outros empreendimentos do setor portuário.
No âmbito do TC Processo 012.474/2021-5, relativo aos arrendamentos PAR32, PAR50, POA01 e IMB05, o Acórdão 1901/2021-TCU-Plenário, de relatoria do Ministro Walton Alencar Rodrigues, considerando o princípio da significância, bem como da otimização dos trabalhos e dos recursos disponíveis, e buscando dar maior efetividade à atuação do TCU, dispensou a análise do POA01 e IMB05, restringindo o escopo daquela análise ao PAR32 e ao PAR50.
Além dos processos já citados, os TC Processo 037.173/2019-7, Processo 015.197/2020-4, Processo 039.655/2020-2 e Processo 012.439/2021-5, dentre outros, já autorizaram a dispensa de análise de arrendamentos com base nos critérios de materialidade, relevância e risco.
Por definição, os arrendamentos realizados na modalidade simplificada restringem-se a projetos inseridos em contextos de menor materialidade e relevância e, por esse motivo, são realizados nessa modalidade distinta. Além de contarem com investimentos de menor vulto, também dizem respeito a contratos que possuem vigência menor do que a de arrendamentos de maior porte.
O Decreto 8.033/2013 traz, em seu art. 6º, §1º, a previsão normativa para a realização de estudos de viabilidade em versão simplificada. Segundo o Decreto, os estudos simplificados poderão ser realizados sempre que:
I - não houver alteração substancial da destinação da área objeto da concessão ou do arrendamento;
II - não houver alteração substancial das atividades desempenhadas pela concessionária ou pela arrendatária;  
III - o objeto e as condições da concessão ou do arrendamento permitirem, conforme estabelecido pelo poder concedente; 
IV - o prazo de vigência do contrato seja, no máximo, de dez anos.    
Diante dessa previsão normativa, a Antaq publicou a Resolução-Antaq 7.821/2020, alterada posteriormente pela Resolução-Antaq 85/2022, que dispõe acerca dos procedimentos para elaboração da versão simplificada dos estudos de viabilidade.
Os estudos convencionais de viabilidade de arrendamentos portuários objetivam a avaliação de empreendimentos e servem de base para abertura de procedimentos licitatórios. A partir deles, busca-se identificar a modelagem operacional adequada para atender determinada demanda de mercado, bem como a estimativa inicial de valores remuneratórios pela exploração do ativo para abertura de licitação, considerando-se, para tanto, diversas variáveis de ordem jurídica, técnica, operacional, econômica, financeira, contábil, tributária e ambiental.
Já na modelagem simplificada é dispensada a elaboração de fluxo de caixa para estimar o valor de arrendamento pela exploração de áreas portuárias, e se utilizam valores pré-definidos estabelecidos em tabelas tarifárias dos portos organizados. 
Além da dispensa do fluxo de caixa, no modelo simplificado também não são necessárias a realização do estudo de demanda e a análise detalhada de Opex (custos operacionais) . Ademais, é dispensada a realização de audiência pública, tendo em vista o montante reduzido dos contratos a serem licitados.
De forma a subsidiar a estipulação dos valores para a exploração de áreas em portos organizados nos casos de arrendamentos celebrados por meio de estudos simplificados, a Antaq desenvolveu o estudo "Proposição de valores referenciais remuneratórios para áreas arrendáveis por meio de estudos simplificados" (peça 33) . 
Como base para o referido estudo foi utilizada a modelagem econômico-financeira e regulatória proposta pela Nota Técnica 51/2020/GRP/SRG (peça 34) , que levou à proposição de valores referenciais a serem utilizados na abertura de licitações, sobre os quais incidirão os lances (BID) dos leilões, conforme diretriz estabelecida pelo poder concedente. 
Adotou-se como premissa o uso de valores dos estudos de viabilidade de áreas já licitadas pela Antaq de pequeno e médio porte, as quais obtiveram aprovação do TCU, a exemplo das seguintes áreas: BEL02A, BEL02B, BEL04, BEL08, AI-01, AE-10, AE-11, VIX30 e VDC12.
A partir dos estudos existentes, foram aplicadas as premissas de receitas máximas (R$ 330 milhões em 10 anos)  utilizando-se avaliação em sentido reverso. Ou seja, foram estimadas as receitas unitárias (preços) para cada tipo de perfil de carga (granel sólido, granel líquido e carga geral) , identificando-se também o volume máximo estimado para enquadramento no arrendamento simplificado. Esse volume de carga indica a capacidade dinâmica e estática exigida no empreendimento, que, por sua vez, subsidia a estimativa dos custos operacionais e investimentos associados para cada caso.
Na etapa inicial dos estudos, a partir da limitação da receita bruta do empreendimento, foi possível identificar a capacidade de movimentação e armazenagem do terminal. Esta fase também possui a importante função de delimitar quais áreas se enquadrariam como disponíveis ao arrendamento simplificado. 
A definição do que seria um sítio padrão positivo, sítio padrão e sítio padrão negativo, identificando qual a porcentagem de ativos existentes em relação ao investimento total do projeto partiu dos conceitos que constam na Nota Técnica 51/2020/GRP/SRG (peça 34) :
- Sítio padrão positivo: áreas brownfields (estruturadas) aptas à operação portuária, dispensando investimentos para exploração da área, ou que requerem investimentos de baixa relevância. Ex.: Armazéns, silos e tanques; pátios para veículos, carga geral ou contêineres. 
- Sítio padrão: áreas parcialmente estruturadas, demandando investimentos parciais para realização de operações portuárias, notadamente áreas com infraestrutura disponível, porém sem superestrutura (equipamentos e outros) . Ex.: áreas antropizadas, contendo ativos existentes tais como: pavimento, cercamento, prédios administrativos, instalações elétrica e hidráulica; 
- Sítio padrão negativo: áreas greenfields (virgens) que demandem investimentos significativos para possibilitar operações aquaviárias. Ex.: áreas não antropizadas ou semiantropizadas, contendo apenas terraplenagem e cercamento. 
Além disso, os sítios receberam classificação conforme o enquadramento: positivo (70% a 100% de Capex já implantado) , sítio padrão (30% a 69% de Capex já implantado) , e sítio padrão negativo (de 0% a 29% de Capex implantado) . O sítio padrão positivo e o sítio padrão são classificados de 1 a 3 e o sítio padrão negativo é classificado de 1 a 4.
Ao final, o estudo propôs valores remuneratórios para arrendamentos portuários realizados por meio de estudos simplificados, remunerados unicamente em parcela fixa (por metro quadrado de área ocupada) , destinados à movimentação e armazenagem de granéis sólidos, granéis líquidos e carga geral. Os valores propostos são calculados para diferentes níveis de estruturação das áreas (infraestrutura existente - sítio) e giros.
O "giro médio" em terminais portuários nada mais é do que o número de vezes que o terminal realiza a renovação completa das cargas armazenadas, tendo uma relação direta com o tempo médio de permanência das cargas no terminal (dwell time) . Assim, quanto maior for o giro médio do terminal, maior será sua capacidade dinâmica de movimentação e, consequentemente, maior sua receita. O estudo adotou três cenários para definição do giro do terminal:
	- Giro anual de 12 (tempo médio de 30 dias de armazenagem) ;
	- Giro anual de 18 (tempo médio de 20 dias de armazenagem) ; e
	- Giro anual de 24 (tempo médio de 15 dias de armazenagem) .
Dessa forma, a metodologia sugerida resulta em valores mensais de áreas portuárias por metro quadrado (R$/m²/mês) , aplicáveis para áreas primárias (servidas por berço) e retroáreas dentro do porto organizado, de acordo com seu nível de estruturação (bens existentes ou não) e giro. Os futuros vencedores de certames de arrendamentos realizados na modalidade simplificada pagarão unicamente parcela fixa de arrendamento, que é definida com base no giro e no Capex.
No que se refere à definição do giro dos terminais, este é definido com base na sua capacidade dinâmica e estática instaladas. A definição de tais capacidades também leva em consideração, primordialmente, investimentos realizados e estimados no Capex.
O que se tem, portanto, é que na modalidade simplificada de arrendamentos definida pela Antaq, uma das principais análises a ser realizada diz respeito aos investimentos em Capex, tendo em vista que a estimativa de ativos existentes e de ativos novos é um dos principais aspectos para se definir o valor de arrendamento a ser pago pelo futuro arrendatário, além do giro de cada terminal. Ademais, o valor de arrendamento é pago proporcionalmente ao tamanho da área arrendada e pelo prazo da vigência contratual definida, nos termos da Resolução-Antaq 7.821/2020.
Levando em consideração esse contexto, cabe trazer tabela com as principais características dos arrendamentos ora em análise, fazendo uso das informações prestadas pelo Ministério de Portos e Aeroportos após a diligência determinada pelo Despacho à peça 24:
Tabela 1 - Arrendamentos portuários a serem realizados na modalidade simplificada
	PROJETO
	LOCALIZAÇÃO
	VOCAÇÃO
	PRAZO (anos) 
	ÁREA (m²) 
	CAPEX

	VDC04
	Vila do Conde/PA
	Granel Sólido Mineral
	10
	32.357
	R$ 13.043.108,87 

	POA02
	Porto Alegre/RS
	Granel Sólido Vegetal
	10
	21.150
	R$ 16.099.077,80 

	POA11
	Porto Alegre/RS
	Granel Sólido
	10
	3.380
	R$ 5.002.263,88 

	RIG71
	Rio Grande/RS
	Granel Sólido Vegetal (Arroz) 
	10
	11.440
	R$ 53.557.179,85 

	RDJ06
	Rio de Janeiro/RJ
	Granéis Líquidos
	10
	13.560
	R$ 19.291.424,00 

	MAC15
	Maceió/AL
	Granel Sólido Mineral
	5
	41.818
	R$ 30.543.800,72 

	MAC16
	Maceió/AL
	Granel Sólido Mineral
	5
	9.539
	R$ 6.939.911,40 

	SSZ33E
	Santos/SP
	TRA - Carga Geral e Contêiner
	10
	51.460
	R$ 36.714.762,04 

	RIG10
	Rio Grande/RS
	Carga Geral
	10
	8.679
	R$ 12.451.540,08 

	REC09
	Recife/PE
	Granel Sólido e Carga Geral
	10
	7.759
	R$ 1.052.000,00

Fonte: elaboração própria com dados dos extratos de planejamento de desestatização (peças 3 a 11 e 14) , estudos referentes aos arrendamentos (peças 35 a 54) e de informações prestadas pelo Ministério de Portos e Aeroportos (peças 27 e 55) 
No que se refere aos terminais cujos extratos já foram apresentados a este Tribunal, a primeira análise preliminar desta unidade técnica centrou-se na seleção daqueles cujo Capex se mostrava mais representativo. Considerando os dados da tabela acima, inicialmente foi proposto que fossem analisados os terminais RIG71 e SSZ33E e que fosse dispensada a análise do restante, tendo em vista sua baixa materialidade e o fato de se tratar de contratos de menor duração e em que não haverá mudança no perfil de carga ou nos serviços a serem prestados.
No que se refere ao RIG71, o terminal está localizado no porto de Rio Grande/RS e, em 2018, movimentou 21 milhões de toneladas de granel sólido vegetal, o que equivale a 48% do total transportado no complexo portuário. A área é localizada geograficamente conforme figura abaixo:
Figura 1 - Área do arrendamento RIG71
Fonte: peça 7, p. 1
Ressalta-se que na presente instrução será realizada a análise de mérito do terminal RIG71, cujos estudos já foram encaminhados a esta unidade técnica e tendo sido realizados questionamentos quanto a aspectos relativos à modelagem desse terminal.
Já o terminal SSZ33E, localizado no porto de Santos/SP, está sendo ocupado precariamente por contrato transitório e a licitação permitirá a regularização da área. A área a ser arrendada é destinada ao armazenamento de cargas conteinerizadas de importação. A localização da área dentro da poligonal do porto de Santos/SP é a seguinte:
Figura 2 - Área do arrendamento SSZ33E
Fonte: peça 4, p. 1
Entende-se que deve ser mantido o entendimento da primeira instrução preliminar desta AudPortoFerrovia quanto ao terminal RIG71, considerando a maior materialidade do Capex estimado para realização pelo futuro arrendatário, propondo-se sua seleção para análise de mérito, que será feita na presente instrução. 
Já para o terminal SSZ33E, tendo em vista que ainda não foram encaminhados os estudos e demais documentos além do extrato de desestatização, deixa-se de propor encaminhamento na presente instrução.
No que se refere aos demais terminais (VDC04, POA02, POA11, RDJ06, MAC15, MAC16, RIG10 e REC09) , após a determinação exarada no Despacho à peça 24 foram prestadas informações adicionais por parte do Ministério de Portos e Aeroportos. Naquele expediente foi solicitado pelo Ministro Relator o encaminhamento dos estudos de viabilidade técnica, econômica e ambiental, dos extratos de audiência pública, das minutas de contrato de arrendamento, dos editais de leilão de arrendamento e das notas técnicas.
Especificamente quanto aos extratos de audiência pública, não foram encaminhados os citados documentos, tendo em vista a dispensa de realização desse instituto quando se trata de arrendamentos na modalidade simplificada.
Já no que se refere aos demais documentos solicitados, de modo a permitir a compreensão da situação de cada um desses terminais, no que se segue serão expostos os aspectos relativos aos estudos e minutas enviados pelo Ministério, bem como proposto o respectivo encaminhamento.
I.1. Terminal VDC04
Para o terminal VDC04, localizado no porto de Vila do Conde/PA e destinado à movimentação de granéis sólidos minerais, os estudos ressaltam, em sua Seção C - Investimentos (peça 37) , a estimativa de que está prevista a realização de investimentos na ordem de cerca de R$ 13 milhões. O Capex já instalado no terminal refere-se apenas a cinco edificações, que alcançam a monta de R$ 2 milhões. Tais investimentos, portanto, mostram-se de pequeno vulto frente aos dois terminais selecionados (RIG71 e SSZ33E) .
Já a capacidade dinâmica do terminal, calculada na Seção B - Engenharia (peça 36) , alcança 665.100 t/a, definida com base na capacidade máxima de armazenagem dos armazéns e dos pátios do VDC04. Ao se analisar o Anuário Estatístico da Antaq, vê-se que o porto de Vila do Conde/PA apresentou, no ano de 2022, uma movimentação total de quase 18 milhões de toneladas. 
No contexto em que está inserido, portanto, caso o terminal tivesse operado com toda a sua capacidade dinâmica em 2022, responderia por apenas 3,5% da movimentação do complexo portuário. Ademais, os investimentos em Capex previstos, conforme mencionado, não se mostram relevantes a ponto de apresentar risco de que estimativas viessem a trazer inconsistências na modelagem simplificada.
Diante disso, entende-se que deve ser mantido o entendimento da primeira manifestação preliminar desta unidade técnica, propondo-se dispensar a análise de mérito da desestatização do terminal VDC04, com fundamento no art. 2º, §§ 1º e 5º da IN-TCU 81/2018.
I.2. Terminal POA02
O terminal POA02, localizado no porto de Porto Alegre/RS, destina-se à movimentação de granéis sólidos vegetais. Nos estudos verifica-se, na Seção C - Investimentos (peça 42) , que estão estimados investimentos a serem realizados na ordem de R$ 16 milhões.
A capacidade dinâmica do terminal foi definida na Seção B - Engenharia (peça 41) . Tal capacidade limita-se à capacidade máxima de armazenagem, que é o sistema mais restritivo na estrutura do terminal, e totaliza 390.000 t/a. Na Seção A - Apresentação (peça 40) , vê-se que 100% da carga movimentada nos últimos cinco anos foi no sentido de desembarque, com predominância da navegação interior e atendendo apenas a região de influência de Porto Alegre/RS, com predominância para abastecimento de indústrias locais.
Entende-se que, diante do reduzido montante de Capex definido na modelagem, bem como à reduzida movimentação esperada quando atingida a capacidade máxima de armazenagem, deve ser mantido o entendimento inicial referente à dispensa de análise de mérito da desestatização do terminal POA02.
Propõe-se, portanto, dispensar a análise de mérito da desestatização do terminal POA02, com fundamento no art. 2º, §§ 1º e 5º da IN-TCU 81/2018.
I.3. Terminal POA11
O terminal POA11, também localizado no porto de Porto Alegre/RS, é destinado à movimentação de granéis sólidos minerais ou vegetais. De acordo com a Seção A - Apresentação (peça 45) , o arrendamento possui em sua área unicamente um armazém, atualmente fora de operação. Tal armazém, que caracteriza o POA11, pode ser revitalizado ou demolido para reconstrução, a depender do interesse do arrendatário. 
O Capex estimado refere-se, em sua maioria, aos valores referentes à recuperação desse armazém e à aquisição de dois ativos, que totalizariam R$ 5 milhões. Entende-se que tal montante de Capex alcança valores reduzidos e que demonstram a baixa materialidade do contrato de arrendamento. Salienta-se também que esse armazém define a capacidade dinâmica máxima que poderá ser praticada anualmente pelo terminal, qual seja, de 118.020 t/a.
Além disso, o prazo de apenas 10 anos, quando comparado com o de outros contratos de arrendamento de até 35 anos, se mostra relativamente diminuto e de baixa relevância. 
Diante disso, propõe-se que seja dispensada a análise de mérito da desestatização do terminal POA11, com fundamento no art. 2º, §§ 1º e 5º da IN-TCU 81/2018.
I.4. Terminal MAC15
O terminal MAC15, localizado no porto de Maceió/AL, destina-se à movimentação de granéis sólidos minerais, especialmente sal. Nos estudos, verifica-se na Seção C - Investimentos (peça 52) , a estimativa da necessidade de realização de investimentos na ordem de R$ 30,5 milhões.
Atualmente, já está sendo praticada, de forma precária, movimentação e armazenagem de sal na área do MAC15. As atividades realizadas na área visam atender a descarga de sal a granel dos navios, armazenagem e expedição em caminhões, os quais são previstos para serem direcionados a unidades industriais da região de influência do complexo portuário de Maceió/AL.
De acordo com a Seção B - Engenharia (peça 51) , a capacidade dinâmica máxima do terminal está limitada, futuramente, a cerca de 1 milhão t/a, devido ao sistema de expedição rodoviária em que está incluída a área do terminal MAC15.
Ao prestar as informações solicitadas no Despacho à peça 24, o Ministério de Portos e Aeroportos esclareceu (peça 55) que a Administração do Porto de Maceió (APMC) solicitou reanálise do valor de m² do EVTEA, portanto, é possível que o referido estudo sofra revisão. Contudo, entende-se que, diante da baixa materialidade do Capex envolvido, tal alteração não se mostrará de grande relevância.
Insta ressaltar, também, o prazo contratual previsto de apenas 5 anos. Tal vigência reduz, substancialmente, os efeitos concretos de eventuais riscos advindos de uma modelagem com imprecisões.
Desse modo, em caso de manutenção dos principais parâmetros do terminal (Capex, prazo, capacidade dinâmica) , entende-se como prescindível a análise. Caso contrário, os novos estudos devem ser submetidos a este Tribunal.
Propõe-se, portanto, que seja dispensada a análise de mérito da desestatização do terminal MAC15, com fundamento no art. 2º, §§ 1º e 5º da IN-TCU 81/2018.
I.5. Terminal RDJ06
O terminal RDJ06, localizado no porto do Rio de Janeiro/RJ, é destinado à movimentação de granéis líquidos, especialmente óleos básicos.
Ao prestar as informações solicitadas no Despacho do Ministro Relator, o Ministério de Portos e Aeroportos esclareceu (peça 55) que o EVTEA da área havia sido elaborado e encaminhado à Antaq, que já havia elaborado o edital e a minuta do contrato e retornado os autos ao órgão. Após aprovação interna, os documentos seriam encaminhados a este Tribunal.
Tendo em vista o não encaminhamento dos estudos e documentos do arrendamento do RDJ06, entende-se não ser cabível a emissão de proposta de encaminhamento quanto à necessidade ou à dispensa de análise do mérito dessa desestatização.
I.6. Terminal MAC16
A área denominada MAC16, também localizada no porto de Maceió/AL, é destinada à movimentação de granéis sólidos minerais, especialmente concentrado de cobre.
Em resposta à solicitação do Despacho à peça 24, o Ministério de Portos e Aeroportos informou (peça 55) que os estudos referentes ao MAC16 haviam sido elaborados e encaminhados à Antaq, que já havia elaborado o edital e a minuta do contrato e retornado os autos ao órgão. Após aprovação interna, os documentos seriam encaminhados a este Tribunal.
Diante disso, entende-se não se mostrar pertinente propor encaminhamento quanto à necessidade de análise da desestatização do terminal MAC16, cabendo deixar tal ponto para ser analisado após o recebimento da documentação.
I.7. Terminal RIG10
O terminal RIG10 está localizado no porto de Rio Grande/RS e será voltado para a movimentação de carga geral. De acordo com o Ministério de Portos e Aeroportos (peça 55) , o EVTEA dessa área encontra-se em estágio de revisão por sua área técnica, para dar início aos trâmites licitatórios.
Assim como descrito no tópico acima, deixa-se de propor encaminhamento relativo aos estudos do terminal RIG10 na presente instrução, para que a definição quanto à necessidade ou dispensa de análise seja feita após o recebimento da documentação do arrendamento.
I.8. Terminal REC09
Localizado no porto de Recife/PE, o terminal REC09 é voltado à movimentação e armazenagem de granéis sólidos e carga geral.
Segundo o Ministério de Portos e Aeroportos (peça 55) , o EVTEA da área foi elaborado e encaminhado para a Antaq, que está providenciando a elaboração das minutas de edital e de contrato para posterior remessa a esta Corte.
Considerando o não recebimento da documentação e dos estudos, deixa-se de propor encaminhamento quanto à necessidade ou dispensa de análise da desestatização do terminal REC09.
Diante de todo o exposto, entende-se que, tendo em vista critérios de baixa materialidade e relevância, deve ser proposta a dispensa da análise dos arrendamentos simplificados dos terminais VDC04, POA02, POA11 e MAC15.
Ressalta-se que, assim como reconhecido em outros processos deste Tribunal, a dispensa de exame não exclui a atuação do TCU por outros meios, tais como denúncias e representações, caso ocorra o conhecimento de indícios de irregularidades. De igual forma, também não se afasta o controle externo da execução contratual da operação portuária advinda de tais arrendamentos.
No que se refere aos terminais SSZ33E, RDJ06, MAC16, RIG10 e REC09, deixa-se para realizar a definição quanto à necessidade ou dispensa de análise do mérito após o recebimento da documentação e dos respectivos estudos.
II. Análise de mérito dos estudos relativos à modelagem econômico-financeira do terminal RIG71
II.1. Introdução
O terminal RIG71, localizado no porto de Rio Grande/RS, é voltado à movimentação e armazenagem de granéis sólidos vegetais, especialmente arroz e derivados. Anteriormente, a exploração do terminal era feita pela empresa Companhia Estadual de Silos e Armazéns (CESA) . Contudo, após a extinção da CESA foi firmado contrato de transição com a empresa AC Vita Serviços de Armazenagem Ltda., que atualmente opera na área destinada ao RIG71.
O projeto foi encaminhado a este Tribunal por mensagem eletrônica datada de 23/11/2022 (peça 56) , com o envio do ato justificatório da licitação e outros estudos relativos ao arrendamento do terminal RIG71. Contudo, em análise preliminar foi verificado que documentos fundamentais para análise por parte deste Tribunal não constavam do processo encaminhado.
Foi solicitado em 1º/12/2022 o envio de documentos como as minutas de editais e contrato, a memória de cálculo de bens a serem indenizados, a memória de cálculo do valor a ser investido na modernização de itens do Capex, dentre outros. Após a concessão de prorrogação de prazo para atendimento a esta solicitação, em 19/12/2022 foram encaminhadas as informações necessárias para a pertinente análise.
Os estudos para o arrendamento ora em análise foram elaborados com base na Resolução-Antaq 7.821/2020, que dispõe sobre os procedimentos para elaboração de versão simplificada de estudos de viabilidade, de forma a tornar mais ágeis os procedimentos de arrendamento de terminais de pequeno e médio porte.
O escopo da presente análise de mérito, nos termos do art. 9º, § 6º, da IN-TCU 81/2018 c/c art. 3º da Portaria-Segecex 17/2020, abarcará exclusivamente os seguintes tópicos: 
viabilidade técnica do arrendamento, compreendendo a análise do projeto de infra e superestruturas, dos investimentos necessários para atingimento da capacidade prevista, do fluxo operacional e do giro previsto para a movimentação do terminal; 
viabilidade econômico-financeira, compreendendo a análise das estimativas de preço dos serviços e de receitas; e
adequação das minutas jurídicas (edital, contrato e ato justificatório) , de forma a evitar incompatibilidades que possam macular o processo ou dificultar o entendimento e o acesso das informações pela sociedade. 
À luz do art. 2º, § 3º, da IN-TCU 81/2018, observado o princípio da significância, de acordo com os critérios de materialidade, relevância, oportunidade e risco, cabe esclarecer que não fazem parte do exame de mérito os temas não relacionados no parágrafo acima.  
II.2. Documentação encaminhada ao TCU
Tendo em vista as disposições da Resolução-Antaq 7.821/2020, que dispõe sobre os procedimentos para elaboração da versão simplificada dos estudos de viabilidade, o Poder Concedente buscou áreas arrendáveis que pudessem se enquadrar ao art. 6° do Decreto 8.033/2013, visando tornar mais ágeis os procedimentos licitatórios de terminais de pequeno e médio porte. 
Nesse sentido, o MInfra elaborou o estudo simplificado referente ao terminal RIG71, utilizando como base o estudo doado pela empresa NCA Engenharia, Arquitetura e Meio Ambiente SS Ltda., encaminhado ao MInfra pela Superintendência dos Portos do Rio Grande do Sul (SUPRG) .
Assim, por se tratar de uma versão simplificada do EVTEA tradicional, o MInfra encaminhou os seguintes documentos para análise deste Tribunal:
mensagem eletrônica de encaminhamento dos estudos (peça 56) ;
ato justificatório da licitação (peça 57) ;
mensagem eletrônica com complementação de informações solicitadas (peça 58) ;
minutas do edital e do contrato (peças 59 e 60) ; e
documentos técnicos contendo: i) a apresentação do terminal (peça 61) ; ii) estudos de engenharia (peças 62 a 64) ; iii) estudos de investimentos (peça 65) ; iv) estudos financeiros (peça 66) ; e v) estudos ambientais (peça 67) .
Ressalta-se que, na análise preliminar dessa documentação, esta unidade técnica verificou que seria necessário o envio de esclarecimentos adicionais e documentos fundamentais para a análise, tendo o MInfra encaminhado posteriormente (peça 58) . 
Ademais, foi realizada reunião técnica com a SNTPA em 1º/3/2023, na qual foram expostas as conclusões da presente instrução, nos termos do art. 9º, §8º, da IN-TCU 81/2018.
II.3. Visão geral
O porto de Rio Grande/RS está localizado no Complexo Portuário de Rio Grande e Pelotas, no sul do estado do Rio Grande do Sul, e é administrado pela Superintendência dos Portos do Rio Grande do Sul (SUPRG) , autarquia estadual vinculada à Secretaria de Infraestrutura e Logística do estado do RS.
O terminal RIG71 está localizado na área denominada "Porto Novo" do porto de Rio Grande/RS. Tal área é composta por um cais de uso público que conta com sete berços, sendo seis operacionais, onde são realizadas movimentações principalmente de celulose, fertilizantes, toras de madeira, trigo, veículos e arroz. No zoneamento do porto, assim estão divididas as áreas e localizada aquela denominada "Porto Novo" (peça 61, p. 8) :
Figura 3 - Zoneamento do porto do Rio Grande/RS
Fonte: peça 61, p. 8
O canal de acesso à área "Porto Novo" possui 6,2 km de extensão, 200 m de largura e um calado máximo de 9,45 m. Os principais acessos rodoviários ao Complexo Portuário de Rio Grande e Pelotas são as rodovias BR-293, BR-392, BR-116, BR-471 e a BR-101.
Já os acessos ferroviários se dão através da malha ferroviária sob concessão da Rumo Malha Sul S.A. (RMS) , que possui 7.223 km de extensão em bitola métrica e conecta os estados do Rio Grande do Sul, de Santa Catarina, do Paraná e de São Paulo.
A área a que se refere o terminal RIG71 está localizada na poligonal do porto de Rio Grande/RS, possui 11.440,89 m² e é destinada à movimentação e armazenagem de granéis sólidos vegetais, exceto soja. A sua localização está indicada na figura a seguir (peça 61, p. 11) :
Figura 4 - Localização da área do terminal RIG71
Fonte: peça 61, p. 11
A área é classificada como brown¿eld. Por se tratar de arrendamento que já está em operação, todos os equipamentos e edificações serão disponibilizados ao novo arrendatário no estado em que se encontrarem. Posteriormente, deverão sofrer processos de manutenção, reparos, trocas e reformas para o seu correto funcionamento.
O PDZ do porto de Rio Grande/RS define que o terminal RIG71 está classificado como área afeta à operação portuária e que deve ser destinada a instalações de granéis sólidos vegetais, exclusivamente o arroz e seus derivados. Segundo os estudos que embasam o arrendamento ora em análise, será feita alteração no PDZ para que a destinação não seja exclusivamente para arroz e derivados, considerando a previsão de que poderão ser movimentadas outras cargas de granéis vegetais.
A área do RIG71, segundo o PDZ, corresponde aos silos anteriormente operados pela Companhia Estadual de Silos e Armazéns (CESA) , mediante termo de cessão de uso, sob o regime de uso comum. Após a extinção da CESA, a área passou a ser explorada pela empresa AC Vita Serviços de Armazenagem Ltda., mediante contrato de transição. 
Referente à aplicação da metodologia descrita no capítulo anterior desta instrução ao RIG71, chegou-se a uma relação "ativo existente" / "ativo total" de 48,97%, conforme será detalhado em tópico posterior desta instrução. A partir desse valor, buscou-se enquadrar o terminal na tabela de preços sugeridos pela Antaq, especificamente para granéis sólidos.
No que se refere ao giro definido para o terminal, os estudos destacaram que o arroz possui, tradicionalmente, baixo giro de estoque, em razão dos volumes relativamente baixos e dos períodos de safra. Atualmente, o giro realizado pelo terminal perfaz cerca de 6 giros anuais, com tempo de permanência médio das cargas de 60 dias. Porém, considerando que são previstas melhorias no desempenho do terminal, modernizando as operações a um patamar aceitável de produtividade, será previsto um giro de 12 para o terminal RIG71.
Utilizando-se o giro de 12 e o percentual de "ativo existente / ativo total" de 48,97%, chegou-se ao valor de R$ 3,45 para o m² da área do RIG71 conforme tabela que será exposta na seção II.8 da presente instrução.
II.4. Adequação das minutas jurídicas
As minutas de edital (peça 60) e de contrato (peça 59) do arrendamento RIG71 foram analisadas conforme o estabelecido na IN-TCU 81/2018, que dispõe sobre a fiscalização dos processos de desestatização, com foco na correlação dos documentos com os estudos de viabilidade, na aderência aos normativos vigentes e na comparação com documentação similar analisada recentemente pelo TCU. 
De acordo com a Seção II da minuta de edital (peça 60, p. 10) , o objeto da licitação é o arrendamento de área e infraestrutura pública, localizadas no porto de Rio Grande, no estado do Rio Grande do Sul, identificado como RIG71, com área total de 11.440 m², sendo constituída pelos terrenos nos quais estão e serão implantados os equipamentos e edificações a serem utilizados na movimentação e armazenagem de granéis sólidos vegetais.
O prazo do arrendamento é de 10 anos, sem possibilidade de prorrogação contratual (peça 59, p. 10) . 
Além disso, a minuta do edital de licitação do terminal RIG71 prevê que o certame será realizado na modalidade de leilão presencial, que será processado e julgado pela Comissão Permanente de Licitação de Concessões e Arrendamentos Portuários (CPLA) da Antaq, com assessoramento da B3. Caberá a esta última a condução dos trabalhos necessários à realização do certame, conforme demanda da CPLA.
A garantia de proposta deve ser aportada no valor mínimo de R$ 2.141.490,00, podendo ser prestada em dinheiro, títulos da dívida pública federal, seguro-garantia ou fiança bancária.
O critério de julgamento adotado no certame é o de maior valor de outorga a ser pago à Autoridade Portuária pela cessão onerosa da área do arrendamento. 
De acordo com a minuta de contrato, o valor global do contrato é estimado em R$ 214.149.000,00, correspondente ao montante estimado das receitas obtidas pela arrendatária para explorar as atividades durante o prazo de vigência do contrato (peça 59, p. 20) .
Já o valor mensal do arrendamento que a arrendatária deverá pagar à Autoridade Portuária, pelo direito de explorar as atividades do empreendimento e pela cessão onerosa da área pública, foi definido em R$ 43.246,56 (peça 59, p. 20) , tendo como base o valor do metro quadrado do terminal e o respectivo enquadramento do RIG71 na metodologia de arrendamentos simplificados. 
O procedimento de revisão extraordinária, previsto na cláusula 14.2 da minuta de contrato (peça 59, p. 30) , tem por objetivo apurar as solicitações de recomposição do reequilíbrio econômico-financeiro efetuadas nos termos e hipóteses previstos em regulamento editado pelo Poder Concedente e pela Antaq, bem como no próprio contrato. Não há previsão de revisões ordinárias do contrato.
A cláusula 15.2 da minuta de contrato (peça 59, p. 31) prescreve que a arrendatária receberá os bens do arrendamento, inclusive as áreas, infraestruturas e instalações portuárias, no estado em que se encontram e por sua conta e risco. Já a cláusula 24.1.1 (peça 59, p. 43) estabelece que os bens do arrendamento, livres e desembaraçados de quaisquer ônus ou encargos, serão revertidos à União quando houver a extinção do contrato, quando cessará, para a arrendatária, todos os direitos emergentes da avença.
II.4.1. Análise da SeinfraPortoFerrovia 
Observa-se que as minutas jurídicas estão adequadas ao certame e refletem de maneira clara as preocupações e diretrizes do Poder Público expostas no ato justificatório e demais peças técnicas que fazem parte do processo licitatório.
Por isso, não foram observadas irregularidades nos documentos jurídicos que possam sugerir a paralisação do certame do RIG71.
II.5. Estimativas de investimentos (Capex) 
No que concerne às estimativas de investimentos (Capex) necessários para a operação do RIG71, os estudos elaborados partiram, inicialmente, de levantamentos dos ativos já existentes no terminal. Em maio/2020 a empresa Cefer Engenharia e Avaliações de Imóveis Ltda., contratada pela então Companhia Estadual de Silos e Armazéns (Cesa) , elaborou laudo técnico de avaliação de benfeitorias e equipamentos com sua situação e valoração à época (peça 63) . Os valores estimados nesse laudo foram atualizados para a data-base dos estudos (julho/2021) .
Nas conclusões do laudo elaborado, os ativos existentes totalizam R$ 26.102.950,90, como se vê na tabela abaixo (peça 63, p. 1) :
Tabela 2 - Valores dos ativos existentes
	Instalações
	Valor do bem novo em maio/2020 (R$) 
	Valor do bem novo em julho/2021 (R$) 
	Valor do bem usado em maio/2020 (R$) 
	Valor do bem usado em julho/2021 (R$) 

	Equipamentos
	7.831.853,30
	9.872.370,86
	2.775.753,12
	3.498.950,14

	Obras civis
	43.969.114,46
	57.178.837,30
	17.381.918,56
	22.604.000,76

	Valor total estimado
	51.800.967,76
	67.051.208,16
	20.157.671,68
	26.102.950,90

Fonte: peça 63, p. 1
No que se refere aos bens novos, os estudos definiram que fariam parte desse total: (i) a indenização da atual arrendatária transitória no valor dos investimentos realizados entre agosto/2020 e maio/2021; (ii) o valor a ser investido para recuperar e modernizar os bens existentes; e (iii) o valor estimado para implantação de novas instalações, necessárias para ampliar a capacidade e eficiência do terminal.
Quanto ao item (i) , a futura arrendatária deverá indenizar a atual arrendatária transitória por investimentos realizados entre agosto/2020 e maio/2021, ou seja, bens adquiridos após a elaboração do laudo que estimou os valores dos ativos existentes em maio/2020.
Tais investimentos foram realizados com o objetivo de adequar as instalações do terminal aos critérios de segurança, saúde e meio ambiente e de mantê-lo operacional. A estimativa de valor desses investimentos emergenciais foi realizada, inicialmente, pela arrendatária transitória e encaminhada no Relatório de Investimentos Emergenciais, inserido como anexo na Seção B dos estudos (peça 64) . Posteriormente, também foi realizada análise por parte da Antaq, que resultou em um montante atualizado para a data-base dos estudos de R$ 5.305.321,53.
Já quanto ao item (ii) , foi estimado o valor a ser investido para recuperar e modernizar os bens existentes. Tal valor foi definido como o necessário para trazer os bens existentes ao estado de conservação de "classe B" conforme tabela Ross-Heidecke (ou seja, trazer o bem ao valor depreciado equivalente a 57,29% de um bem novo) , de modo que o terminal permaneça em boas condições operacionais durante os 10 anos de vigência contratual. No total, estimou-se o montante de R$ 7.005.364,72 a ser investido para que os bens sejam recuperados e modernizados ao estado necessário. 
No que se refere ao item (iii) , foram realizadas estimativas dos novos investimentos necessários para ampliar a capacidade e a eficiência do terminal. Salienta-se que, na primeira rodada de esclarecimentos encaminhada ao MInfra (peça 58, p. 3-4) foi realizado questionamento acerca da pertinência de soma efetuada na tabela dos novos investimentos, tendo a pasta realizado correção diminuindo o valor do item "Elevador de caçambas modelo 750 x 24", 600 t/h" e diminuindo o total demonstrado nos estudos.
Na tabela a seguir estão descritos os novos investimentos a serem realizados, após a correção efetuada preliminarmente pelo MInfra, bem como estão inseridos os valores referentes aos itens (i) e (ii) , detalhados acima:
Tabela 3 - Somatório total do Capex novo
	Descrição do bem
	Qtd.
	Valor unitário novo (R$) 
	Total (R$) 

	Nova linha de descarga de caminhões
	Tombador (Plataforma para Toco, Truck, Carretas, "Romeu e Julieta" (acoplados) , Bitrem e Rodotrem) 90 t
	1 und.
	1.765.960,30
	1.765.960,3

		Moega
	1 und.
	844.526,95
	844.526,95

		Correias 600 t/h
	50 m
	61.359,12
	3.067.955,78

		Elevadores 600 t/h
	1 und.
	1.392.669,5
	1.392.669,5

		Subtotal
	7.071.112,53

	Sistema de recepção aquaviária
	Torre de transferência móvel para descarregamento de navios
	1 und.
	5.791.974,00
	5.791.974,00

		Elevador de caçambas modelo 750 x 24", 600 t/h
	1 und.
	1.392.669,5
	1.392.669,50

		Transportador de corrente modelo 500 x 600
	9 m
	21.706,00
	195.354,00

		Moega 6,0 x 6,0 x 3,0 capacidade 60 m³
	1 und.
	439.339,00
	439.339,00

		Subtotal
	7.819.336,50

	Total novos investimentos
	14.890.449,03

	Indenização arrendatária transitória
	5.305.321,53

	Recuperação e modernização de bens existentes
	7.005.364,72

	Somatório total Capex novo
	27.201.135,28

Fonte: elaboração própria
Vê-se, portanto, que somados os novos investimentos com a indenização à arrendatária transitória e o montante para recuperação e modernização de bens existentes, chega-se ao total de Capex novo de R$ 27.201.135,28.
Aqui cabe destacar também que os valores dos bens existentes e os valores dos novos investimentos são fundamentais para o arrendamento ora em análise. Conforme visto em seção anterior desta instrução, no modelo de arrendamento simplificado o percentual resultante da divisão entre "ativo existente" e "ativo total" ("ativo existente" + "ativo novo") é informação fundamental para que se defina o valor a ser pago a título de arrendamento pelo futuro arrendatário. Por isso, mostra-se necessária verificação minuciosa sobre as estimativas realizadas pelo Ministério.
No caso do RIG71, a relação entre "ativo existente" e "ativo total" corresponde ao percentual de 48,97% (R$ 26.102.950,90 / R$ 53.304.086,18) , enquadrando o terminal na classe 3 da categoria "sítio padrão", conforme tabela 9 reproduzida na seção II.8 da presente instrução.
II.5.1. Análise da SeinfraPortoFerrovia
Conforme asseverado acima, a análise desta unidade técnica passou pela verificação das estimativas de Capex realizadas pelo Ministério. De modo a facilitar o entendimento, esta seção da instrução será dividida em um subtópico para cada uma das categorias de ativos estimados na modelagem, sendo elas: (i) bens existentes; (ii) bens novos; (iii) indenização à arrendatária transitória pelos bens adquiridos emergencialmente; e (iv) recuperação e modernização de bens existentes.
II.5.1.1. Estimativas dos valores dos bens existentes
Conforme definido na Seção C dos estudos (peça 65) , que trata dos investimentos, a área do RIG71 será licitada como brownfield e já conta com estruturas e ativos atualmente em operação. Para se chegar ao valor de R$ 26.102.950,90 dos bens existentes, foi utilizado laudo de maio/2020 elaborado pela empresa Cefer Engenharia e Avaliações de Imóveis Ltda., contratada pela então Companhia Estadual de Silos e Armazéns (Cesa) .
Esse laudo foi inserido nos documentos relacionados ao arrendamento do RIG71, como anexo à Seção B - Engenharia (peça 62) . Nesse documento é possível identificar a discriminação de cada um dos bens constantes do patrimônio do terminal ora em análise, com as estimativas de seu valor de mercado e de seu valor caso fosse adquirido em estado novo.
No que se refere à origem das estimativas referentes aos bens existentes, entende-se razoável a utilização do laudo elaborado pela empresa contratada pela Cesa, bem como a atualização dos valores ali contidos para a data-base dos estudos. Contudo, na primeira rodada de esclarecimentos foi realizado questionamento ao Ministério referente à depreciação aplicada aos valores dos bens.
Para a definição dos valores atuais dos bens existentes, foi feita atualização considerando que o laudo datava de maio/2020 e que os estudos possuíam como data-base julho/2021. Contudo, nessa atualização manteve-se inalterada a depreciação de cada bem. Questionou-se o Ministério, diante disso, se não estaria havendo desobediência às normas que tratam de valoração de ativos, em especial a NBR 14.653-5.
Em resposta (peça 68, p. 2-3) , a pasta informou entender não haver qualquer afronta à NBR 14.653-5. Segundo a pasta, a empresa transitória deverá entregar os ativos na condição representada pelo laudo considerado na licitação, cabendo à autoridade portuária, no momento da reversão dos bens, e à futura arrendatária, no momento de assunção dos ativos, verificar a sua situação patrimonial. Em caso de haver condição distinta daquela trazida no laudo, a entrega poderia ser rejeitada.
De acordo com o órgão, alguns bens podem apresentar um valor absoluto na moeda corrente maior com o passar tempo, enquanto outros poderiam apresentar um valor menor. Em termos contábeis, a pasta concorda que a depreciação ocorrerá até a data de uso efetivo dos ativos. Porém, uma avaliação com total precisão exigiria uma nova avaliação no momento da entrega dos ativos, gerando uma complexidade excessiva para um EVTEA simplificado.
Nesse ponto, cabe assistir razão ao Ministério. De fato, a aplicação da depreciação dependeria de análise mais detida quanto aos bens e poderia vir a descaracterizar o laudo elaborado pela empresa contratada pela Cesa. Assim, deixa-se de propor encaminhamento no presente tópico.
II.5.1.2. Estimativas dos valores dos bens novos
As estimativas do Capex novo, ou seja, aquele que deverá ser implantado pelo futuro arrendatário para ampliar a capacidade e a eficiência do terminal RIG71, utilizaram como base diferentes fontes. Inicialmente, verificou-se discrepância no somatório dos valores dos bens novos, tendo sido o MInfra questionado acerca da diferença visualizada. Em resposta, o Ministério esclareceu que havia ocorrido equívoco na descrição do valor de um dos itens ("Correias 600 t/h") . Ademais, também esclareceu que seria feita correção no valor do item "Elevador de caçambas modelo 750 x 24", 600 t/h", encaminhando nova tabela com os valores de cada um dos itens, conforme abaixo:
Tabela 4 - Estimativas de valores dos bens novos
	Descrição do bem
	Qtd.
	Valor unitário novo (R$) 
	Total (R$) 

	Nova linha de descarga de caminhões
	Tombador (Plataforma para Toco, Truck, Carretas, "Romeu e Julieta" (acoplados) , Bitrem e Rodotrem) 90 t
	1 und.
	1.765.960,30
	1.765.960,3

		Moega
	1 und.
	844.526,95
	844.526,95

		Correias 600 t/h
	50 m
	61.359,12
	3.067.955,78

		Elevadores 600 t/h
	1 und.
	1.392.669,5
	1.392.669,5

		Subtotal
	7.071.112,53

	Sistema de recepção aquaviária
	Torre de transferência móvel para descarregamento de navios
	1 und.
	5.791.974,00
	5.791.974,00

		Elevador de caçambas modelo 750 x 24", 600 t/h
	1 und.
	1.392.669,5
	1.392.669,50

		Transportador de corrente modelo 500 x 600
	9 m
	21.706,00
	195.354,00

		Moega 6,0 x 6,0 x 3,0 capacidade 60 m³
	1 und.
	439.339,00
	439.339,00

		Subtotal
	7.819.336,50

	Total novos investimentos
	14.890.449,03

Fonte: peça 68, p. 2
Na primeira rodada de esclarecimentos, também foi solicitado ao MInfra que encaminhasse as cotações de preço, extratos de sistema ou outras fontes que tivessem sido utilizadas para definição dos valores unitários dos itens que compõem os novos investimentos.
Em resposta, o MInfra detalhou cada uma das fontes utilizadas (peça 68, p. 6-9) .
Para os itens "Tombador (Plataforma para Toco, Truck, Carretas, "Romeu e Julieta" (acoplados) , Bitrem e Rodotrem) 90 t", "Correias 600 t/h", "Elevadores 600 t/h" e "Elevador de caçambas modelo 750 x 24", 600 t/h", foi utilizado o Sistema de Custos Portuários (Sicport) da Antaq, que trouxe estimativa de valor com data de referência julho/2013, com a posterior atualização desse valor para a data-base dos estudos.
Nesse ponto, cabe destacar que o entendimento deste Tribunal é o de que a atualização de preços de sistemas oficiais por longos períodos pode ocasionar distorção nos resultados, conforme jurisprudência consubstanciada nos Acórdãos 396/2008 (relator Ministro Raimundo Carreiro) , 1.657/2011 (relator Ministro Valmir Campelo) , 2.158/2014 (relator Ministro José Jorge) , 854/2016 (relator Ministro Benjamin Zymler) e 2.968/2021 (relator Ministro Vital do Rêgo) , todos do Plenário desta Corte. Assim, a realização da estimativa dessa forma, em vez da obtenção de cotações para verificar valores mais atualizados referentes aos equipamentos, pode vir a causar diferenças relevantes nos resultados da modelagem.
Diante disso, foi encaminhada diligência ao Ministério para que esclarecesse o motivo de não ter sido obtida cotação ou estimativa mais atualizada, tendo em vista que pequenas diferenças nas estimativas poderiam vir a alterar o valor a ser pago para fins de arrendamento.
Em resposta (peça 69, p. 1) , o Ministério realizou explanação sobre o uso do Sicport. De acordo com a pasta, a estimativa de preços com base nesse sistema se deve pela segurança e parametrização dos custos portuários oferecidos, conforme amplamente utilizado em outras modelagens realizadas no âmbito do Programa de Arrendamentos Portuários.
Em seu entendimento, a utilização do sistema para precificação dos investimentos nas modelagens de terminais portuários seria adequada, sendo que a correção do valor utilizando índices de mercado demonstrou-se um método satisfatório para a precificação dos investimentos em EVTEAs. O Ministério destacou que, por se tratar de projeto de arrendamento simplificado, metodologias mais expeditas para estimação de valores a serem usados na modelagem se mostram ferramentas adequadas, dada a simplicidade não só do projeto como do fluxo que se busca para a consecução do arrendamento. Foi destacado também que os preços extraídos do Sicport foram aplicados em instalações portuárias implementadas no próprio estado do Rio Grande do Sul.
Na resposta (peça 69, p. 2) o Ministério também realizou explanação acerca do entendimento de que, em arrendamentos simplificados, os estudos são detalhados de modo a conter o menor investimento capaz de movimentar e armazenar determinada carga, viabilizando a operação do terminal. No caso específico do RIG71, a pasta ressaltou que o estudo doado por potencial interessado em explorar a área contemplou uma quantidade de intervenções bem maior do que o previsto na modelagem encaminhada a este Tribunal.
De acordo com o Ministério, os valores e intervenções originalmente propostos não eram os mais adequados e poderiam incorrer em elevação artificial das obrigações contratuais, afastando interessados no certame. Foram retirados investimentos previstos no estudo doado pelo potencial interessado, chegando-se a valores menores e, caso o futuro arrendatário opte por investimentos mais vultosos, deverá fazê-lo por sua conta e risco.
Por fim, em sua manifestação (peça 69, p. 3) , o Ministério ressaltou que eventuais desvios encontrados na valoração do arrendamento a ser pago pelo futuro arrendatário deverão ser corrigidos pelo mercado na licitação do terminal, através do bid do leilão. Segundo o órgão, em entrevistas e reuniões realizadas com o apoio da autoridade portuária havia ficado evidente o interesse de grupos na exploração da área do RIG71, existindo, portanto, possível concorrência.
O que se vê da resposta do Ministério é que há o entendimento de que o uso do Sicport nas estimativas de Capex da modelagem ora em análise mostrou-se suficiente, dado o caráter simplificado da licitação do RIG71.
Contudo, salienta-se novamente que as cotações trazidas pelo Sicport para os itens ora em análise datam de 2013 e, conforme exposto anteriormente, há entendimento deste Tribunal quanto à utilização de preços e cotações antigos e as distorções decorrentes de sua mera atualização com índices.
Salienta-se que o Decreto 8.033/2013 define, em seu art. 6º, que a realização de estudos prévios de viabilidade técnica, econômica e ambiental do objeto do arrendamento deve considerar o uso racional da infraestrutura de acesso aquaviário e terrestre e as características de cada empreendimento. Assim, no caso ora em análise, deve o Capex considerar valores atualizados que possam trazer maior robustez às estimativas. 
Diante do exposto, entende-se necessária a proposta de determinação ao Ministério de Portos e Aeroportos para que sejam retificados os custos unitários paramétricos do Capex com base em estimativas atualizadas para os itens "Tombador (Plataforma para Toco, Truck, Carretas, "Romeu e Julieta" (acoplados) , Bitrem e Rodotrem) 90 t", "Correias 600 t/h", "Elevadores 600 t/h" e "Elevador de caçambas modelo 750 x 24", 600 t/h", bem como seu efeito na relação entre ativo existente e ativo total e, consequentemente, no valor de arrendamento mensal a ser pago pela futura arrendatária, em obediência ao art. 6º do Decreto 8.033/2013. 
Especificamente quanto ao item "Correias 600 t/h" do Capex, foi encaminhado questionamento ao Ministério. Havia sido apresentada estimativa de valor unitário paramétrico de R$ 61.359,12/metro. Contudo, ao se consultar os estudos do terminal ATU12, verificou-se cotação em valor substancialmente menor (R$ 17.026,77/metro, TC Processo 015.197/2020-4, peça 75, p. 50) .
De acordo com o Ministério (peça 69, p. 4) , essa diferença se dá em função dos diferentes tipos de montagem existentes para transportadores de granéis sólidos, podendo estar ao nível do solo, sem necessidade de estrutura civil, em túnel subterrâneo, com necessidade de construção de estrutura para passagem da correia, etc. No caso do RIG71, as correias consideradas nas estimativas servirão para a implementação de nova linha de descarga de caminhões. Por isso, o equipamento está sendo previsto para possuir o tipo de montagem por meio de túnel subterrâneo, tendo o Ministério encaminhado extrato do Sicport com o respectivo valor estimado.
Apesar dos argumentos trazidos pelo Ministério, não foi possível identificar quais as especificidades das correias a serem implantadas na estrutura do terminal do RIG71 as diferenciavam daquelas estimadas no ATU12. Considerando a grande diferença de preço identificada, entende-se que deve haver justificativa técnica para tal. Todavia, tendo em vista que o item "Correias 600 t/h" está incluído na proposta de determinação anteriormente citada, entende-se que a obtenção de cotações atualizadas suprirá a diferença identificada frente às estimativas do ATU12.
Outro item do Capex estimado na modelagem diz respeito à "Moega", para a qual foi utilizada estimativa de preço informada em EVTEA doado no âmbito dos estudos do terminal ATU12. Segundo o MInfra, tal valor não possuía divergência significativa com estimativas realizadas nos estudos do arrendamento da área ATU12.
Já no que se refere aos itens "Torre de transferência móvel para descarregamento de navios", "Transportador de corrente modelo 500 x 600" e "Moega 6,0 x 6,0 x 3,0 capacidade 60 m³", o MInfra encaminhou proposta comercial datada de março/2021 (peça 70) .
Com relação a tais itens, foi encaminhado questionamento ao Ministério para que esclarecesse sobre os motivos de não terem sido obtidas mais cotações ou propostas, de modo a validar os valores constantes naquela proposta encaminhada.
Em resposta (peça 69, p. 5) , o órgão ressaltou que o sistema de descarregamento da proposta utilizada como base possui valores bem abaixo dos descarregadores usuais e que constam na base de dados do Ministério.
De acordo com a pasta, o transbordo de cargas provenientes/destinadas ao porto de Porto Alegre ocorre por meio de embarcações de pequeno porte, por se tratar de percurso hidroviário, com profundidade pequena. Assim, justificar-se-ia que equipamentos de movimentação aquaviária nesse sistema fossem mais baratos. Tendo em vista que, no caso do RIG71, será utilizado equipamento similar ao utilizado no porto de Porto Alegre, estimado na elaboração do estudo da área POA01, optou-se por utilizar a proposta comercial.
Aqui vê-se que o Ministério justificou a ausência de mais propostas referentes aos itens "Torre de transferência móvel para descarregamento de navios", "Transportador de corrente modelo 500 x 600" e "Moega 6,0 x 6,0 x 3,0 capacidade 60 m³" pelo fato de já ter sido utilizada a estimativa em terminal similar, qual seja, o terminal POA01. Entende-se, portanto, que, diante das estimativas conservadoras e atualizadas apresentadas por meio da cotação obtida, bem como das singularidades desses equipamentos e da dificuldade em se obter um número elevado de pesquisas de mercado, mostra-se desnecessário propor encaminhamento.
II.5.1.3. Estimativas da indenização à arrendatária transitória pelos bens adquiridos emergencialmente
Conforme detalhado anteriormente nesta instrução, a futura arrendatária deverá indenizar a atual arrendatária transitória por investimentos realizados entre agosto/2020 e maio/2021, ou seja, bens adquiridos após a elaboração do laudo que estimou os valores dos ativos existentes em maio/2020.
Tais investimentos foram realizados com o objetivo de adequar as instalações do terminal aos critérios de segurança, saúde e meio ambiente e de mantê-lo operacional. A estimativa de valor desses investimentos emergenciais foi realizada, inicialmente, pela arrendatária transitória, além de ter sido realizada análise por parte da Antaq, que resultou em um montante atualizado para a data-base dos estudos de R$ 5.305.321,53.
Na primeira rodada de esclarecimentos, foi solicitado ao MInfra que encaminhasse a discriminação dos itens e a memória de cálculo dos seus custos unitários, bem como as cotações de preço, extratos de sistema ou outras fontes que tenham sido utilizadas para definição dos valores unitários.
Em resposta (peça 68, p. 1) , o Ministério esclareceu que o laudo elaborado pela arrendatária transitória continha detalhamento dos custos unitários e que, inicialmente, o valor que ela alegava como devido seria o de R$ 7.180.960,99. Tendo em vista esse valor que deveria ser indenizado, o MInfra, em conjunto com a autoridade portuária, solicitou à Antaq que procedesse às providências necessárias para o cálculo da eventual indenização em face da não depreciação dos investimentos emergenciais realizados pela arrendatária transitória.
Nesse processo, segundo o MInfra, a Antaq realizou suas análises, tendo sido publicado o Acórdão-Antaq 308/2022, no qual foi declarada a possibilidade de indenização dos investimentos realizados pela arrendatária transitória, porém no montante de R$ 5.184.142,21, data-base maio/2021.
No decisum da Antaq, também ficou destacado que tais bens não se referem a investimentos necessários à manutenção, mas sim dedicados a tornar a área plenamente operacional e que a vida útil desses ativos seria de 10 anos. Ademais, também foi considerado que a entrega da área será feita até o fim de 2023.
Ao se analisar os autos do Processo 50300.022885/2021-24 da Antaq (peça 71) , verifica-se o andamento do pleito referente à indenização dos investimentos emergenciais realizados pela arrendatária transitória. Ademais, no voto que resultou no Acórdão-Antaq 308/2022 também é verificado que a agência reguladora chegou a uma estimativa de R$ 5.184.142,21, data-base maio/2021, que seriam devidos para fins de indenização dos bens adquiridos.
Nos autos processuais é possível verificar que a estimativa desses bens foi atestada tanto pela Secretaria Nacional de Transportes Aquaviários (SNTPA) quanto pela Superintendência do Porto de Rio Grande (SUPRG) . Tais investimentos foram avaliados e considerados como, de fato, emergenciais, tendo sido discriminados nos seguintes valores (peça 71, p. 872) :
Tabela 5 - Investimentos emergenciais realizados pela arrendatária transitória
Fonte: peça 71, p. 872
Diante dessas estimativas, ficou registrado no processo da Antaq que deveria ser retirada a depreciação dos ativos até a definitiva entrega ao futuro arrendatário. Portanto, do valor estimado, considerou-se que em uma entrega de área até o ano de 2023 totalizar-se-ia R$ 5.184.142,21 para fins de indenização à arrendatária provisória, montante que foi levado para a modelagem econômico-financeira do RIG71.
Aqui também é possível observar robustez nos dados apresentados, bem como na análise posterior realizada pela Antaq quanto à estimativa dos valores dos bens emergencialmente adquiridos, deixando-se de propor encaminhamento no presente tópico.
II.5.1.4. Estimativas de investimentos para recuperação e modernização de bens existentes
Por fim, outra estimativa realizada para o Capex a ser considerado na modelagem do RIG71 refere-se ao montante necessário para recuperar e modernizar os bens já existentes no terminal.
Os estudos levaram em consideração que os bens existentes deveriam ser recuperados e modernizados para que alcançassem o grau de conservação de "classe B" da tabela Ross-Heidecke. Nessa tabela, é possível verificar que os bens na "classe B" possuem valor depreciado equivalente a 57,29% do valor do bem caso estivesse novo.
Diante disso, a estimativa partiu da aplicação do percentual de 57,29% ao valor do Capex novo, estimado no laudo contratado pela Cesa. Após isso, foi deduzido o valor dos bens existentes e o valor da indenização pelos investimentos emergenciais. Chegou-se, assim, ao montante necessário de R$ 7.005.364,72 para recuperação e modernização dos ativos do terminal.
No que se refere à recuperação e modernização dos bens existentes, viu-se que o MInfra informou na Seção C - Investimentos "que o valor a ser investido para recuperar e modernizar os bens existentes será o necessário para tornar os bens no estado de conservação de "classe B" (valor depreciado equivalente a 57,29 % de um bem novo) " (peça 65, p. 2) . Diante disso, solicitou-se o encaminhamento das justificativas para a escolha da "classe B" como classe a ser atingida para fins de recuperação dos bens.
Em sua resposta (peça 69, p. 6) , o Ministério encaminhou a tabela Ross-Heidecke utilizada:
Tabela 6 - Tabela Ross-Heidecke utilizada na modelagem do RIG71
Fonte: peça 69, p. 6
O Ministério esclareceu que entendeu ser mais assertivo considerar como valor a ser investido para recuperação do bem, aquele necessário para tornar o bem em estado de conservação A ou B (57,29% do valor do bem novo) . Por se tratar de arrendamento baseado em estudo simplificado e limitado a 10 anos, improrrogáveis, a pasta entendeu que fazer o investimento necessário para tornar o bem em estado de conservação A ou B seria suficiente para que o referido bem permanecesse operacional durante o prazo contratual, necessitando apenas de manutenção periódica.
Entende-se que merece ser assistida razão ao Ministério diante dos argumentos apresentados, tendo em vista a reduzida duração do contrato ora em análise. Deixa-se, portanto, de propor encaminhamento no presente tópico.
II.6. Dimensionamento da capacidade dinâmica do terminal
Outro aspecto fundamental na metodologia de arrendamento simplificado diz respeito ao cálculo da capacidade dinâmica do terminal. Conforme visto anteriormente nesta instrução, define-se capacidade dinâmica do terminal como a menor dentre: a capacidade de movimentação do cais (sistema de embarque e de desembarque) , a capacidade de armazenagem de carga ou a capacidade de expedição rodoviária.
No caso do RIG71, as capacidades de movimentação - embarque; movimentação - desembarque; e de armazenagem se mostraram os sistemas mais restritivos. No caderno de engenharia verifica-se a memória de tal cálculo, transcrita na tabela abaixo (peça 62, p. 12) :
Tabela 7 - Memória de cálculo da capacidade dinâmica do RIG71
	Cálculo da capacidade dinâmica
	Unid. de medida
	Valor

	Capacidade de movimentação do cais (embarque) 

	Número de berços
	Unid.
	1

	Ocupação máxima do berço
	%
	65%

	Taxa de embarque
	t/h
	520

	% uso para arroz
	%
	100

	Capacidade total anual
	t 
	2.960.880

	% ocupação
	%
	20,3

	Capacidade anual de embarque
	t 
	600.000

	Capacidade de movimentação do cais (desembarque) 

	Número de berços
	Unid.
	1

	Ocupação máxima do berço
	%
	65%

	Taxa de desembarque
	t/h
	390

	Capacidade total anual
	t 
	2.220.660

	% ocupação
	%
	27

	Capacidade anual de desembarque
	t 
	600.000

	Capacidade de armazenagem de carga

	Capacidade estática
	t
	50.000

	Giro de estoque
	Giros
	12

	Capacidade de armazenagem anual
	t
	600.000

	Capacidade de expedição rodoviária

	Número de estações de carregamento
	Unid.
	4

	Horas de operação por dia
	h
	12

	Carga por caminhão (média) 
	t
	35

	Tempo de operação e manobra por caminhão
	Min.
	40

	Capacidade de expedição rodoviária
	t 
	919.800

Fonte: peça 62, p. 12
II.6.1. Análise da SeinfraPortoFerrovia
Dentre as capacidades calculadas (movimentação - embarque; movimentação - desembarque; armazenagem; e expedição rodoviária) , verifica-se que as menores consistem na capacidade de movimentação - embarque, movimentação - desembarque e de armazenagem.
Salienta-se que as capacidades de movimentação (embarque e desembarque) foram calculadas considerando o cenário em que será implantado o novo píer marítimo a ser utilizado na operação do RIG71. 
Por sua vez, a capacidade de armazenagem tem relação direta com o giro definido para o terminal. A capacidade de armazenagem anual diz respeito ao somatório da capacidade dos silos instalados no terminal, totalizando 50.000 t, multiplicado pelo giro do terminal, definido em 12 (peça 62, p. 11) .
Quanto ao giro, cabe destacar que a definição deste em 12 foi feita pelo MInfra levando em consideração que, tradicionalmente, a carga de arroz possui baixo giro de estoque, em razão dos volumes relativamente baixos e dos períodos de safra.
Atualmente, o terminal na área do RIG71 perfaz cerca de 6 giros anuais, com tempo de permanência média das cargas de 60 dias. Tendo em vista que estão sendo previstas melhorias para o terminal, em termos de desempenho e de modernização de operações, nos estudos foi prevista maior eficiência, com 12 giros anuais sendo praticados.
Quanto a essa definição, entende-se que o Ministério procedeu de forma correta ao aumentar a eficiência esperada do RIG71 e que não cabe encaminhamento no que se refere a tal aspecto.
O resultado da multiplicação do giro pela capacidade estática representa o montante de 600.000 t de capacidade de armazenagem anual, em conformidade com o mostrado na tabela acima.
No que se refere ao cálculo da capacidade dinâmica, não se verificam inconsistências capazes de obstar o prosseguimento do arrendamento ora em análise, deixando-se de propor encaminhamento neste tópico. 
II.7. Estimativas de preços de serviços
Os preços dos serviços a serem prestados no RIG71 foram estimados pelo MInfra e são essenciais para que seja precificado o valor do contrato (receita bruta total do arrendamento) . Insta ressaltar que tais estimativas são referenciais e não necessariamente deverão ser praticadas pelo futuro arrendatário, dada a inexistência de teto tarifário no arrendamento ora em análise. 
Para a determinação da cesta de serviços e seu respectivo preço, foram consideradas as seguintes atividades (peça 66, p. 2) :
Recepção terrestre;
Transporte interno no terminal;
Armazenagem de até 30 dias;
Embarque aquaviário;
Desembarque aquaviário;
Serviços acessórios (análise do produto, pesagem, etc) .
Com base em tais serviços foi definida a cesta, tendo o MInfra procedido ao levantamento de preços de referência publicados por operadores de graneis sólidos vegetais. Pelo levantamento realizado, foram identificados preços diferenciados para cargas específicos, como o farelo de soja e o grão de soja. Por esse motivo, o MInfra fez uso do valor médio pesquisado para definição dos estudos.
Abaixo é possível visualizar os preços pesquisados e utilizados no cálculo da média praticada (peça 66, p. 2) :
Tabela 8 - Preços de referência praticados por terminais portuários
	Empresa
	Armazenagem e movimentação
	Média Armazenagem
	Média movimentação
	Com impostos
	Com 20% desconto

	Cotegipe, Salvador/BA
	54,10
	54,10
	54,10
	43,28

	T-Grão, Santos/SP
	45,00
	45,00
	45,00
	36,00

	T39, Santos/SP
	39,50
	39,50
	39,50
	31,60

	Fertisanta, Imbituba/SC
	57,26
	28,40
	28,86
	57,26
	45,81

	Serra Morena, Imbituba/SC
	53,60
	23,46
	30,14
	53,60
	42,88

	Coamu, Paranaguá/PR
	34,00
	34,00
	34,00
	27,20

	Rumo, Paranaguá/PR
	56,79
	9,23
	47,56
	56,79
	45,43

	Cargil, Paranaguá/PR
	42,50
	42,50
	42,50
	34,00

	TErmasa, Rio Grande/RS
	39,95
	12,50
	27,45
	39,95
	31,96

	Média (t) 
	46,97
			46,97
	37,57

Fonte: peça 66, p. 2
Aplicando-se o desconto de 20% para os preços efetivos, chegou-se a uma média de R$ 37,57/tonelada.
II.7.1. Análise da SeinfraPortoFerrovia
A metodologia trazida pelo MInfra nos presentes estudos já foi aplicada em estudos similares, nos quais são utilizadas as tabelas tarifárias divulgadas por terminais com o mesmo perfil de carga, descontando-se 20% de tais valores.
De modo a verificar a aderência dos cálculos, foram consultadas as respectivas tabelas tarifárias, não tendo sido encontradas discrepâncias nos totais utilizados. Diante disso, deixa-se de propor encaminhamento no presente tópico. 
II.8. Remuneração do arrendamento
Na metodologia de arrendamento simplificado, o valor de arrendamento a ser pago pelo operador do terminal consiste exclusivamente em parcela fixa mensal, com base no valor unitário do metro quadrado da área.
Utiliza-se como base o percentual calculado entre "ativo existente" e "ativo total" que, no caso do RIG71, totalizou 48,97% (R$ 26.102.950,90 / R$ 53.304.086,18) . Além disso, também se toma como referência o giro do terminal, definido em 12 no presente arrendamento.
Aqui cabe trazer a tabela que traz a definição dos valores a serem pagos a depender do giro e da relação entre ativo existente e ativo total:
Tabela 9 - Valores de arrendamento para áreas destinadas a granel sólido, por R$/m²/mês
Fonte: peça 66, p. 4
Na tabela com os valores de arrendamento, observa-se que para essas duas características deverá ser pago o valor mínimo de R$ 3,45 por m² de área do terminal. Tendo em vista a data-base dessa tabela, qual seja, janeiro/2020, foi atualizado esse valor para a data-base dos estudos (julho/2021) , totalizando R$ 3,78 por m².
A área do RIG71 é de 11.440,89 m² e, portanto, a parcela mensal de arrendamento fixo a ser paga à autoridade portuária totaliza R$ 43.246,56.
II.8.1. Análise da SeinfraPortoFerrovia
Conforme visto em seção anterior desta instrução, verificou-se razoabilidade e aderência em parte dos cálculos referentes ao Capex do RIG71 e o consequente percentual de 48,97% entre ativos existentes e ativos totais. Ademais, o giro definido em 12 também se mostrou aderente ao perfil do terminal. 
Destaca-se, porém, que foi emitida proposta de encaminhamento relativa a itens do Capex, no que se refere à utilização de estimativas derivadas do Sicport e datadas de 2013. No caso de eventual alteração nessas estimativas de Capex, pode vir a ser verificada alteração no percentual entre "ativos existentes" e "ativos totais".
Consequentemente, também pode ser verificada alteração no enquadramento do RIG71 para fins de definição do valor de arrendamento mínimo a ser pago. Tal valor, atualmente, foi definido em R$ 3,45 por m² de área (R$ 3,78 quando atualizado para a data-base de julho/2021) . Feita tal observação, deixa-se de propor encaminhamento no presente tópico.
CONCLUSÃO
Nos presentes autos foram realizadas análises relativas: (i) à seleção de terminais cujos arrendamentos ocorrerão de forma simplificada, de modo a definir aqueles que terão a análise de mérito realizada e aqueles em que será proposta dispensa de análise, diante de critérios de relevância e materialidade; e (ii) ao mérito dos estudos relativos ao arrendamento do terminal RIG71.
Quanto ao primeiro ponto, vislumbra-se que, dentro do princípio da significância, bem como da otimização dos trabalhos e da mão de obra disponível, e buscando dar maior efetividade à atuação desta unidade técnica, deve ser considerado que os terminais VDC04, POA02, POA11 e MAC15 estão inseridos em um contexto de menor relevância, materialidade e risco para ações de controle e podem ter suas análises dispensadas pelo TCU, nos termos do art. 2º, §§ 1º e 5º da IN-TCU 81/2018, e, em contrapartida, deve ser selecionado o terminal RIG71 para análise de mérito do procedimento de desestatização. Tal decisão deve ser informada ao Ministério de Portos e Aeroportos, para que os citados arrendamentos possam seguir seu curso jurídico e institucional.
No que se refere ao RIG71, a análise do mérito dos estudos e documentos foi realizada na presente instrução. Já para a análise dos terminais SSZ33E, RDJ06, MAC16, RIG10 e REC09 deixou-se de propor encaminhamento, tendo em vista que a definição da necessidade ou dispensa de análise do mérito será feita após o encaminhamento dos respectivos estudos por parte do Ministério.
Quanto ao mérito dos estudos do RIG71, verificou-se a necessidade de se obter estimativas atualizadas para os itens do Capex "Tombador (Plataforma para Toco, Truck, Carretas, "Romeu e Julieta" (acoplados) , Bitrem e Rodotrem) 90 t", "Correias 600 t/h", "Elevadores 600 t/h" e "Elevador de caçambas modelo 750 x 24", 600 t/h". Conforme visto, a estimativa dos valores desses itens fez uso de dados do Sicport datados de 2013. 
A jurisprudência deste Tribunal é no sentido de que a atualização de cotações e estimativas antigas por meio de índices pode trazer distorções. No caso do RIG71, entende-se que poderia haver mudança no valor definido para o arrendamento a ser pago pelo futuro arrendatário caso houvesse mudança nas estimativas de Capex. Assim, foi proposta determinação para que fossem obtidas cotações ou elaboradas estimativas atualizadas para os itens citados.
Ainda no que se refere ao RIG71, também foram analisados os aspectos relativos à adequação das minutas jurídicas, ao dimensionamento da capacidade dinâmica do terminal, às estimativas de preços de serviços e à remuneração do arrendamento. Após o saneamento dos autos, entendeu-se não ser necessária a emissão de proposta de encaminhamento nestes tópicos.
Insta salientar que as conclusões da presente instrução foram apresentadas em reunião técnica realizada com a SNTPA em 1º/3/2023, nos termos do art. 9º, §8º, da IN-TCU 81/2018
PROPOSTA DE ENCAMINHAMENTO 
Ante o exposto, considerando os critérios de risco, materialidade, relevância e oportunidade dos leilões dos arrendamentos portuários, submete-se os autos à consideração superior propondo:
dispensar a análise de mérito das desestatizações dos terminais VDC04, POA02, POA11, e MAC15, com fundamento no art. 2º, §§ 1º e 5º da IN-TCU 81/2018, restringindo o escopo do presente processo à análise da desestatização do terminal RIG71;
informar ao Ministério de Portos e Aeroportos e à Antaq que os processos de arrendamento dos terminais VDC04, POA02, POA11 e MAC15 podem ser ultimados sem a necessidade de prévia manifestação do TCU, sem prejuízo da atuação posterior do Tribunal em processos de controle externo de outra natureza, se necessário;
determinar ao Ministério de Portos e Aeroportos, com fundamento no art. 250, inciso II, do Regimento Interno do TCU, e no art. 4º, inciso II, da Resolução-TCU 315/2020, que, antes do regular prosseguimento do processo de desestatização do terminal RIG71, retifique os custos unitários paramétricos do Capex com base em estimativas atualizadas para os itens "Tombador (Plataforma para Toco, Truck, Carretas, "Romeu e Julieta" (acoplados) , Bitrem e Rodotrem) 90 t", "Correias 600 t/h", "Elevadores 600 t/h" e "Elevador de caçambas modelo 750 x 24", 600 t/h"., bem como seu efeito na relação entre ativo existente e ativo total e, consequentemente, no valor de arrendamento mensal a ser pago pela futura arrendatária, em obediência ao art. 6º do Decreto 8.033/2013;
restituir os autos à AudPortoFerrovia para continuidade do feito, em especial a análise da desestatização dos terminais SSZ33E, RDJ06, MAC16, RIG10 e REC09, quando do envio da respectiva documentação."

não há.

Não atuou.

DESESTATIZAÇÃO. ARRENDAMENTO DE DEZ TERMINAIS PORTUÁRIOS. DISPENSAR A ANÁLISE DOS TERMINAIS DE MENOR MATERIALIDADE E RISCO. CONTINUIDADE NO EXAME DAS DESESTATIZAÇÕES DE TERMINAIS CUJOS DOCUMENTOS ESTÃO PENDENTES DE ENVIO PELO MINISTÉRIO DE PORTOS E AEROPORTOS. DETERMINAÇÃO PARA QUE O MINISTÉRIO ADOTE AS MEDIDAS NECESSÁRIAS PARA A CORREÇÃO DAS ESTIMATIVAS DOS ATIVOS DO TERMINAL RIG71. CIÊNCIA.

DESESTATIZAÇÃO (DES)

Unidade de Auditoria Especializada em Infraestrutura Portuária e Ferroviária (AudPortoFerrovia).

Tratam os autos de acompanhamento da desestatização, por meio de arrendamento portuário, dos terminais MAC15 e MAC16, em Maceió; POA02 e POA11, em Porto Alegre; REC09, em Recife; RDJ06, no Rio de Janeiro; RIG10 e RIG71, em Rio Grande/RS; VDC04, em Barcarena/PA; e SSZ33E, em Santos.
Inicialmente, a unidade técnica, em sua primeira instrução, concluiu que as desestatizações relativas aos terminais RIG71 e SSZ33E deveriam ter o mérito apreciado pelo TCU, por apresentarem os maiores valores de investimento, vigência contratual e área arrendável, enquanto as desestatizações inerentes aos terminais VDC04, POA02, POA11, RDJ06, MAC15, MAC16, RIG10 e REC09 deveriam ser dispensadas à luz do princípio da insignificância (peça 15) . 
No entanto, ao considerar insuficientes os elementos acostados aos autos para concluir pela insignificância do controle das desestatizações dos citados terminais, impossibilitando a avaliação dos critérios de materialidade, relevância, oportunidade e risco da IN-TCU 81/2018, determinei, nos termos do art. 157, caput, do Regimento Interno do TCU, a diligência do Ministério de Portos e Aeroportos, bem como a correspondente análise complementar pela unidade técnica.
Em seguida, ao avaliar os documentos apresentados, a AudPortoFerrovia comprovou que os terminais VDC04, POA02, POA11 e MAC15, de fato, podem ter a sua análise de mérito dispensada, por estarem inseridos em contexto de menor relevância, materialidade e risco, em linha com o que fora proposto inicialmente, mas, agora, com fundamento em avaliação, ainda que sucinta, de elementos capazes de comprovar a ausência dos potenciais riscos dessas desestatizações.
Contudo, considerou que essa proposta de dispensa não pode ser adotada para os terminais SSZ33E, RDJ06, MAC16, RIG10 e REC09, uma vez que necessita aguardar o envio dos documentos pelo Ministério dos Portos e Aeroportos.
Em relação ao terminal RIG71, a unidade técnica realizou nesta etapa processual a análise de mérito, oportunidade em que verificou a necessidade de se obter estimativas mais atualizadas para determinados itens que compõem o ativo existente, em vez de utilizar os dados extraídos do Sistema de Custos Portuários (Sicport) de 2013, mesmo que atualizados para o ano de 2021, de modo a garantir a adequada definição do valor de arrendamento a ser pago pelo arrendatário.
Feitas essa breve introdução, passo a decidir.
No mérito, acolho a instrução técnica, que incorporo às razões de decidir, sem prejuízo das breves considerações a seguir.
Os elementos adicionais apresentados pelo Ministério dos Portos e Aeroportos fortificaram a convicção sobre a necessidade de garantir o controle efetivo das desestatizações dos dez terminais objeto do deste processo, com base nos critérios de materialidade, relevância, oportunidade e risco previstos na IN-TCU 81/2018.
Com efeito, este Tribunal pode exercer em sua plenitude a competência de fiscalizar os processos de desestatização realizados pela Administração Pública Federal, ao ter conhecimento das principais justificativas para a modelagem dos terminais, dos valores referenciais de remuneração, dos estudos preliminares de engenharia e de viabilidade técnica, econômica e ambiental.
Diante da ausência desses documentos para os terminais SSZ33E, RDJ06, MAC16, RIG10 e REC09, considero adequada a proposta da unidade técnica no sentido de não dispensar, no presente momento processual, a análise de mérito desses terminais até a apresentação de todos os elementos capazes de comprovar a inexistência de riscos decorrentes dessas desestatizações.
Sob prisma diverso, acompanho o posicionamento da unidade técnica no sentido de que os critérios de materialidade, relevância, oportunidade e risco não foram preenchidos para os terminais VDC04, POA02, POA11 e MAC15, sobretudo quando comparado com o SSZ33E e o RIG71, razão pela qual pode ser dispensado o exame da desestatização desses quatro terminais.
Essa sistemática de dispensa da análise dos arrendamentos de menor porte, realizados sob a modalidade simplificada, está em linha com a jurisprudência consolidada deste Tribunal (Acórdão 1901/2021-TCU-Plenário, da minha relatoria; e 2.795/2020-Plenário, relator o E. Ministro Bruno Dantas) .
Esses quatro terminais possuem, em comparação com os dois terminais cuja desestatização deve o TCU necessariamente analisar, reduzido percentual de movimentação do complexo portuário, baixo valor de investimento pelas empresas arrendatárias e menor vigência temporal dos contratos de arrendamento.
 Registro, todavia, que essa dispensa não obsta a possibilidade de o TCU exercer o controle externo dos futuros atos administrativos inerentes a todos os arrendamentos em sede de denúncias ou representações, ou mesmo por iniciativa própria deste Tribunal, caso cheguem ao seu conhecimento indícios de irregularidades sobre os procedimentos adotados nas licitações e contratações.
Por fim, no que tange ao terminal RIG71, localizado no Estado do Rio Grande do Sul, não se aplica o conceito de versão simplificada para os estudos prévios de viabilidade técnica, econômica e ambiental do objeto do arrendamento, prevista no art. 6º do Decreto 8.033/2013, por possui a maior estimativa de investimento dentre todos os terminais a serem arrendados, de R$ 53.557.179,85, além de representar o equivalente a 48% do total transportado no complexo portuário.
Com efeito, exige-se necessariamente a elaboração do fluxo de caixa para estimar o valor de arrendamento pela exploração das áreas portuárias, com base em valores pré-definidos previstos em tabelas tarifárias dos portos organizados, que consideram, em especial, o giro de renovação da carga, o tipo de carga, a estimativa de investimentos e os custos operacionais que o arrendatário irá incorrer.
Ao avaliar os valores de referência para o terminal RIG071, contemplados na análise das estimativas de preços dos serviços e das receitas, a unidade técnica atentamente verificou que os itens enumerados a seguir foram estimados segundo uma base de preço desatualizada: a) tombador 90t (plataforma para toco, truck, carretas, "Romeu e Julieta", bitrem e rodotrem) ; b) correias 600 t/h; c) elevadores 600 t/h; e d) elevador de caçambas, modelo 750 x 24, de 600 t/h.
Assiste razão à unidade técnica no sentido da necessidade de o Ministério de Portos e Aeroportos definir os preços a partir de referenciais mais atualizados, dado que o parâmetro extraído do sistema SicPort de julho de 2013, mesmo após atualizados esses preços para a data de julho de 2021 (peça 68) , apresenta graves riscos de não refletir o valor de mercado dos bens na atualidade.
A importância da fidedignidade dessa informação deve-se ao fato dela influenciar no valor de investimento (Capex) tido como referência para os interessados no leilão de arrendamento, o que pode atrair ou desestimular potenciais empresas a participar da competição, e, por via de consequência, repercutir no montante a ser arrecadado pelo Poder Concedente a título de valor de outorga.
	Nesse mesmo sentido, a atualização do valor de investimento também tem repercussão no do valor de arrendamento previsto no edital pelo Ministério de Portos e Aeroportos, pago mensalmente pela arrendatária à administração do porto, pelo direito de explorar as atividades e pela cessão onerosa da área, pois essa quantia mensal é definida com base na relação entre o valor do ativo existente e do ativo total.
	Isso quer dizer, em breve síntese, que os equipamentos, cuja base de referência de preços está desatualizada, compõem o valor dos ativos existentes e dos investimentos a cargo da arrendatária, os quais impactam no valor de outorga e no de arrendamento pago mensalmente à administração do porto, razão pela qual o Ministério de Portos e Aeroportos deve adotar as medidas necessárias para a atualização desses ativos, sob risco de incorrer em dano ao Erário.
No entanto, considerando que os elementos apresentados nos autos revelam a ausência de outras irregularidades para o arrendamento do terminal RIG071, com exceção da estimativa de preços dos referidos bens, o Ministério de Portos e Aeroportos pode dar prosseguimento ao processo de desestatização desse terminal, desde que devidamente atualizados os preços dos bens utilizados no cálculo do valor de investimento (Capex) , bem como considerado o seu efeito na relação entre ativo existente e ativo total. 
Ante o exposto, voto no sentido de que o Tribunal adote o Acórdão que ora submeto à apreciação deste Colegiado.
TCU, Sala das Sessões, em 22 de março de 2023.
WALTON ALENCAR RODRIGUES 
Relator